【裁判字號】    97,消債更,725
【裁判日期】    971212
【裁判案由】    更生事件
【裁判全文】
臺灣臺北地方法院民事裁定           97年度消債更字第725號
聲  請  人
即債務人    甲○○原名王天壽.
相  對  人
即債權人    合作金庫商業銀行股份有限公司
法定代理人  己○○
相  對  人
即債權人    華南商業銀行股份有限公司
                        樓
法定代理人  庚○○
相  對  人
即債權人    國泰世華商業銀行股份有限公司
法定代理人  丙○○
相  對  人
即債權人    兆豐國際商業銀行股份有限公司
法定代理人  乙○○
相  對  人
即債權人    荷商荷蘭銀行股份有限公司
法定代理人  癸○○
相  對  人
即債權人    陽信商業銀行股份有限公司
法定代理人  壬○○
相  對  人
即債權人    香港商香港上海豐銀行股份有限公司
法定代理人  寅○○
相  對  人
即債權人    遠東國際商業銀行股份有限公司
法定代理人  丁○○
相  對  人
即債權人    萬泰商業銀行股份有限公司
法定代理人  戊○○
相  對  人
即債權人    台新國際商業銀行股份有限公司
法定代理人  子○○
相  對  人
即債權人    日盛國際商業銀行股份有限公司
法定代理人  辛○○
相  對  人
即債權人    中國信託商業銀行股份有限公司
法定代理人  丑○○
上列當事人因消費者債務清理事件聲請更生，本院裁定如下：
    主  文
聲請駁回。
聲請費用由聲請人負擔。
    理  由
一、按聲請更生或清算不合程式或不備其他要件者，法院應以裁
    定駁回之，但其情形可以補正者，法院應定期間先命補正，
    消費者債務清理條例（下稱消債條例）第8條定有明文。又
    債務人與金融機構協商成立者，不得聲請更生或清算。但因
    不可歸責於己之事由，致履行顯有重大困難者，不在此限；
    本條例施行前，債務人依金融主管機關協調成立之中華民國
    銀行公會會員辦理消費金融案件無擔保債務協商機制（下稱
    協商機制）與金融機構成立之協商，準用前項之規定，復為
    消債條例第151條第5項、第6項所明定。又債務清償方案成
    立後，債務人應按其條件履行，惟須於其後發生情事變更，
    在清償期間收入或收益不如預期，致該方案履行困難甚或履
    行不能，因不可歸責於己，始能依本條例第151條第5項但書
    之規定聲請更生或清算。此項規定旨在避免債務人任意毀棄
    已成立之協商，濫用更生或清算之裁判上債務清理程序，蓋
    以債務清償方案係經當事人行使程序選擇權所為之債務清理
    契約，債務人自應受該成立之協議所拘束。
二、本件債務人聲請更生意旨略以：
  (一)伊前因積欠多家金融機構債務合計新台幣（下同）2,165,77
    2元，無法償還，於民國（下同）96年1月間，因未有消費者
    債務清理條例立法之預見，而與最大債權銀行即萬泰商業銀
    行依協商機制進行協商，伊當時雖無力負擔協商條件，然因
    債權銀行人員不斷來電鼓催，並稱不接受該協商條件，將回
    復為高利率，致伊受迫而接受不合理之協商條件：自96年2
    月10日起，分120期，年利率4.88%，每期應攤還月付金22,8
    45元。伊確有還款誠意，故仍努力定期繳款，生活費不足之
    部分則需親友接濟，但前開協商條件遠非伊所能負擔，且因
    近年來經濟景氣變化甚鉅，伊所面臨之客觀環境更較協商成
    立時艱難，顯非可歸責於伊之事由致履行原協商條件有重大
    困難。況且債權銀行未嚴格審查債務人之信用、還款能力，
    一昧放貸與債務人，只圖賺取利息、違約金及手續費，而使
    債務人陷於循環利息的窠臼，亦應負起過度放貸責任。故伊
    於97年6月9日發函請求最大債權銀行即國泰世華商業銀行協
    商，惟該銀行逾30日未與伊進行協商，為此爰依消債條例第
    153條之規定聲請更生。
  (二)另補稱：伊於82年間購買自用住宅時，因向銀行貸款僅能借
    貸300萬元，因當時無現金支付不足額部分，遂依銀行之建
    議，以該住宅擔保再信貸31萬元，故每月所繳房屋貸款金額
    約30,453元、信貸4,331元，合計每月所繳房貸金額約35,00
    0元。另伊需扶養父王清標、母王楊玉葉及患有精神分裂症
    之姐王敏惠，每月支出合計11,318元（王清標每月4,659元+
    王楊玉葉每月4,659元+王敏惠每月2,000元=11,318元），雖
    其父、母依法應由6名受扶養義務人共同扶養，惟伊之4名姐
    姐均已出嫁，各有家庭需要照顧，生活並不富裕，另一患有
    精神分裂症之姐王敏惠雖應由其父母扶養，惟實際上之生活
    費亦係由伊支出。此外，伊之工作為砂石車司機，屬出車計
    酬，出車越多收入越高，但車行老闆目前接案大不如前，影
    響到伊出車率，伊於97年1月實領34,417元、2月實領92,597
    元、3月實領73,820元、4月實領82,791元、5月實領53,400
    元、6月實領10,727元、7月實領25,776元、8月至10 月因前
    與車行預支薪水，扣除後未領薪水，又97年11月實領82,246
    元，平均下來97年6月至10月每月平均只領7,300元，根本無
    法償還前開協商條件金額，更因房屋將遭拍賣而向車行借款
    清償，累積至97年3月尚欠車行30多萬元云云。
三、經查：
  (一)本件聲請人自陳其於消債條例施行前，就其積欠各金融機構
    之信用卡及信用貸款債務，利用協商機制，與最大債權銀行
    萬泰商業銀行成立協商，債權總額2,165,772元，約定自96
    年2月起，分120期，年利率4.88%，每月10日以22,845元依
    各債權銀行債權金額比例清償各項債務，至全部清償為止之
    事實，有萬泰銀行協商覆核通知書、協議書、收入證明切結
    書等件在卷可稽。依首前開法條規定，除聲請人有因不可歸
    責於己之事由致其履行債務顯有重大困難外，聲請人自不得
    再依消債條例聲請更生。
  (二)聲請人固主張伊於協商成立時即無力負擔上開協商債務，然
    因恐債權銀行不斷催收並回復高利率之困擾，只能被迫簽訂
    上開債務清償方案云云。惟按民法第92條第1項前段固規定
    ：「因被詐欺或被脅迫而為意思表示者，表意人得撤銷其意
    思表示。」所謂詐欺，係欲相對人陷於錯誤，故意示以不實
    之事，令其因錯誤而為意思之表示（最高法院56年台上第
    3380號判例參照）；所謂被脅迫而為意思表示，係指因相對
    人或第三人以不法危害之言語或舉動加諸表意人，使其心生
    恐怖致為意思表示。本件聲請人不能舉證證明債權銀行之催
    收或協商中之作為，有何具體不當行為致其心生恐怖，或有
    故意示以不實之事令其為錯誤意思表示之情況，則聲請人所
    言尚不能成為撤銷上開債務清償方案之理由。聲請人依其自
    由意志，自行與最大債權銀行達成協商，即應依約履行，不
    得任意否認已成立之債務清償方案之效力；況依聲請人於95
    年間與相對人銀行協商還款條件時提出之還款計畫書，自承
    於協商當時每個月收入約35,000元，扣除生活開銷7,000元
    及房貸8,000元後，每月最多可還20,000元，有聲請人還款
    計畫書附卷可查，是聲請人於債務協商時應已考量自身經濟
    狀況及還款能力而同意協商條件，尚難以聲請人協商成立前
    已存在之房貸債務未列入協商，而主張前開協商條件有何不
    合情理之處或係非可歸責於聲請人事由致其履行前開債務顯
    有重大困難之情形。
  (三)又聲請人補稱於82年購買現居住宅時，貸款300萬元，並以
    該屋為擔保再信貸31萬元，每月應償還之房貸金額約為35,
    000元云云，經核聲請人提出之放貸帳務主檔資料及本院97
    年度拍字第508號裁定就聲請人房屋貸款債務借款金額、起
    迄日期所示，其首次撥貸日為94年8月2日，利率為2.65% ，
    到期日104年8月2日，攤還總期數為120期，與聲請人所述不
    一致，聲請人未具體說明，已有可疑；另聲請人主張每月支
    出電話費1,500元，家庭支出費用每月10,000元（應扣除前
    開電話費），汽車保險費每月2,898元，均未據其提出收款
    人名義與聲請人相符之支出收據，難認其支出為真實。又聲
    請人主張修車保養費每月15,000元，然僅其提出97年5月21
    日、30日七強汽車估價單影本各1紙，未提出繳費收據並說
    明計算方式，自難認定屬每月必要支出費用。又查，聲請人
    主張每月油錢60,000元，惟核聲請人提出之5月、6月統一發
    票金額，5月份合計支出柴油費34,000元，6月份支出柴油費
    合計67,000元，非每月份均須支出60,000元，此部分主張與
    單據既不一致，且無法推知聲請人平均每月加油費支出金額
    ，本院亦難認定該支出為必要且適當之費用。
  (四)另依聲請人陳報，其父、母尚有五名女兒為法定扶養義務人
    。聲請人雖稱其姐王敏惠患有精神疾病而無扶養能力，其餘
    姐姐均已出嫁，有家庭要負擔，生活並不富裕，無法支出父
    、母及王敏惠之扶養費用，惟此情尚不得作為其得免除扶養
    父、母義務之理由；況且聲請人主張其姐王麗萍借用其證券
    戶頭及國泰世華銀行帳戶投資股票，核其證券投資金額，其
    姐王麗萍尚非無扶養能力，有聲請人提出之切結書、日盛證
    券97年6月證券明細帳單附卷可查。是聲請人之父、母既另
    有扶養義務人，而聲請人本身既已負擔龐大債務，更無獨自
    承擔其姐王敏惠扶養費之理，其率予毀諾，逕將經濟負荷轉
    嫁於全體債權人承受，顯非不可歸責聲請人之事由。
  (五)此外，聲請人雖主張出車次數遽減並向車行預借薪水支用，
    致每月平均薪資減少部分，聲請人僅提出薪資轉帳帳戶內頁
    影本、財政部台灣省北區國稅局95年及96年度綜合所得稅各
    類所得資料清單等件，尚難明瞭其由車行所得之收入實情及
    預借薪水之使用情形，經本院於民97年11月5日裁定命聲請
    人補正現有收入證明（在職證明、薪資帳戶存摺影本、扣繳
    憑單、綜合所得稅結算申報書），如無證明文件，仍應說明
    營業及收入情形（應明列每月收入、跑砂石車之趟數、兼差
    收入、股利、油費、靠行費等項目）。聲請人雖於97年11月
    19日具狀提出97年6月、9月、10月份薪資明細表，惟未能就
    本院命補正事項提出現有收入證明，並具體說明營業及收入
    之實情，逕以車行無留存憑證為由，拒絕提供，亦未具體說
    明每月支出60,000元油費與砂石車跑車收入間之成本比例，
    無法認定聲請人跑車收入減除油費成本後，實際所得多寡。
    是本院尚難認定聲請人自協商時起至聲請更生時止，其收入
    情況與本件聲請時有何劇變，或嗣後發生任何情事變更，在
    清償期間收入或收益不如預期，致該方案履行困難甚或履行
    不能之情形，難認協商時顯失公平或有何不可歸責於己之事
    由。
四、綜上，本件債務人既無不可歸責於己之事由，依原協商條件
    履行亦非顯有重大困難，應屬聲請更生之要件不備，且又無
    從補正，依首揭條文之意旨，自應駁回其更生之聲請，爰裁
    定如主文。
中    華    民    國    97    年    12    月    12    日
              民事第四庭    法      官  張瑜鳳
以上正本係照原本作成
如不服本裁定，應於裁定送達後10日內，以書狀向本院提出抗告
，並繳納抗告費新臺幣1千元
中    華    民    國    97    年    12    月    12    日
                            書  記  官  戴伯勳


司法院資訊處製作；財團法人民間司法改革基金會備份。
